臺灣臺中地方法院刑事判決　　　　　　　96年度易字第1614號
公　訴　人　臺灣臺中地方法院檢察署檢察官
被　　　告　戊○○
上列被告因詐欺案件，經檢察官提起公訴（九十六年度偵字第四
九一○號），本院判決如下：
    主    文
戊○○幫助意圖為自己不法之所有，以詐欺使人將本人之物交付
，處有期徒刑肆月，如易科罰金，以銀元佰元即新臺幣玖佰元
折算壹日，減為有期徒刑貳月，如易科罰金，以銀元佰元即新
臺幣玖佰元折算壹日。
    犯罪事實
一、戊○○明知金融機構帳戶之存摺、提款卡及密碼係供自己使
    用之重要理財工具，關係個人財產、信用之表徵，且可預見
    存摺、提款卡及其密碼如交予他人使用，而未加以闡明正常
    用途，極易被利用作為與財產有關之犯罪工具，使犯罪更難
    查緝，竟仍不顧他人可能遭受財產上損害之危險，而基於縱
    若其金融機構帳戶被利用作為遂行詐欺取財犯罪使用，亦不
    違背其本意之幫助犯意，於民國（下同）九十四年十二月七
    日至九十四年十二月十四日間某日，在臺中市○○路與漢口
    路之統一便利超商附近，將其前於九十三年七月六日所申設
    彰化銀行南臺中分行帳號000000000000000
    00號帳戶（下稱彰化銀行南臺中分行帳戶）、九十四年十
    二月六日所申設玉山銀行大雅分行第0000000000
    000000號帳戶（下稱玉山銀行大雅分行帳戶），及同
    年月二日（同年月七日申請補發存摺、金融卡）所申設新竹
    國際商業銀行西屯分行第000000000000000
    號帳戶（下稱新竹商銀西屯分行帳戶）之存摺、印章、提款
    卡（含密碼）及身分證影本交付予一真實姓名、年籍均不詳
    之成年人，而容任他人作為詐欺取財之工具。該真實姓名、
    年籍均不詳成年人於取得戊○○所提供之前開彰化銀行南臺
    中分行、玉山銀行大雅分行、新竹商銀西屯分行之帳戶資料
    後，即與其所屬之詐欺集團成員，共同基於意圖為自己不法
    所有之詐欺取財犯意聯絡，陸續於：（一）九十四年十二月
    十四日十三時許，撥打電話向丙○○○佯稱為其友人「雪美
    」，因急需用錢欲向丙○○○借款新臺幣（下同）三萬元，
    致使丙○○○陷於錯誤，遂於該日十四時二十七分許依其指
    示匯款三萬元至前揭戊○○玉山銀行大雅分行第00000
    0000000000號帳戶內。（二）九十四年十二月十
    五日十四時三十分許，撥打電話向乙○○佯稱為其友人「千
    惠」，因急需用錢欲向乙○○借款三萬元，致使乙○○陷於
    錯誤，於該日十五時三十分許依其指示匯款三萬元至前揭戊○○新竹商銀西屯分行第000000000000000
    號帳戶內。（三）九十四年十二月十六日撥打電話向甲○○
    佯稱為其友人「林麗娟」，欲向甲○○借款二萬五千元，致
    使甲○○陷於錯誤，遂於該日十二時二十一分許，依其指示
    匯款二萬五千元至戊○○前揭彰化銀行南臺中分行第000
    00000000000000號帳戶內。嗣經丙○○○、
    乙○○、甲○○分別向其友人「雪美」、「千惠」「林麗娟
    」查證後，始知受騙，並報警處理而循線查獲上情。
二、案經甲○○、乙○○訴由內政部警政署高雄港務警察局報告
    臺灣高雄地方法院檢察署呈請臺灣高等法院檢察署檢察長令
    轉臺灣臺中地方法院檢察署檢察官偵查起訴。
    理  由
一、按現行刑事訴訟法為保障被告之反對詰問權，排除具有虛偽
    危險性之傳聞證據，以求實體真實之發見，於該法第一百五
    十九條第一項明定被告以外之人於審判外之言詞或書面陳述
    ，除法律有規定者外，不得作為證據。又被告以外之人於審
    判外之陳述，雖不符前四條之規定（即刑事訴訟法第一百五
    十九條之一至同條之四），而經當事人於審判程序同意作為
    證據，法院審酌該言詞陳述或書面陳述作成時之情況，認為
    適當者，亦得為證據；當事人、代理人或辯護人於法院調查
    證據時，知有第一百五十九條第一項不得為證據之情形，而
    未於言詞辯論終結前聲明異議者，視為有前項之同意，刑事
    訴訟法第一百五十九條之五定有明文。本件檢察官、被告並
    未就卷內證據資料之證據能力有所爭執，且迄於言詞辯論終
    結前，均未主張有刑事訴訟法第一百五十九條第一項不得為
    證據之情形，是應認已同意証人甲○○、丙○○○、乙○○
    等人於警詢時之供述均得作為證據，且經本院審酌後，認無
    不適當之情形，應認本案調查之卷內證據均有證據能力，合
    先敘明。
二、訊據被告戊○○固坦承曾開立前揭彰化銀行南臺中分行、玉
    山銀行大雅分行、新竹商銀西屯分行等帳戶，並將該等帳戶
    之存摺、印章、提款卡、密碼及身分證影本等資料於上開時
    、地交付予真實姓名、年籍均不詳綽號「小李」之成年人，
    惟矢口否認有何幫助詐欺取財之不法犯行，辯稱：伊是計程
    車司機，當時有一綽號「小李」的客人說可以幫伊辦理整合
    債務，利息可以繳比較低，伊當時欠中華商銀、台新銀行及
    另一家銀行，三家總共欠了九萬元的債務，伊把帳戶交給他
    後，就都沒有碰到人了，伊沒有報警、也沒有去辦理掛失，
    伊不知道他們是要去詐騙的，伊的帳戶被騙走，伊也是被害
    人云云。經查：
  (一)上開彰化銀行南臺中分行第0000000000000
      0000號帳戶、玉山銀行大雅分行第00000000
      0000000號帳戶及新竹商銀西屯分行第00000
      0000000000號帳戶係被告本人分別於九十三年
      七月六日、九十四年十二月六日、同年月二日（同年月七
      日申請補發存摺、金融卡）所申請設立，其後分別於九十
      四年十二月十六日、同年月十四日、十五日遭詐欺集團以
      假冒被害人友人急需用錢之方式，向被害人
      甲○○、丙○○○、乙○○施用詐術後，要求被害人等將
      款項匯入上開銀行帳戶，被害人等因此陷於錯誤而依其指
      示匯款後遭提領一空等情，為被告所不否認，並據證人即
      被害人丙○○○、甲○○於警詢及乙○○於警詢及偵訊時
      指述明確（見警卷第十六至十八頁、第二十頁至第二十一
      頁、第十二頁至第十四頁、臺灣臺中地方法院檢察署九十
      六年度偵字第四九一○號偵卷第九頁），復有新竹商銀西
      屯分行九十五年四月十八日竹商銀西屯字第○九五○○○
      七七號函所附被告上開第00000000000000
      0號帳戶之開戶資料、補領存摺、金融卡資料暨資金往來
      明細（見警卷第二十二頁至第二十七頁）、彰化銀行南臺
      中分行九十五年四月二十七日彰南中字第八五五號函所附
      被告第00000000000000000號帳戶之開
      戶資料、交易明細（見警卷第二十八頁至第三十二頁）、
      玉山銀行大雅分行九十五年四月二十日玉山大雅字第○六
      ○四二一○二號函所附被告第000000000000
      000號帳戶開戶資料及交易明細（見警卷第三十三頁至
      第三十六頁），及證人乙○○所提出之自動櫃員機交易明
      細單、丙○○○所提出之客戶交易明細表等各一份附卷可
      佐（見警卷第十五頁、第十九頁），顯見被告上開彰化銀
      行南臺中分行、玉山銀行大雅分行、新竹商銀西屯分行等
      帳戶，確遭該真實姓名、年籍均不詳綽號「小李」之成年
      人及其所屬之詐欺集團成員供作詐騙被害人丙○○○、甲○○及乙○○之人頭帳戶使用無訛。
  (二)被告雖辯稱當時係將上開三個帳戶資料交給搭乘其所駕駛
      計程車之綽號「小李」之客人，讓其代為辦理債務整合云
      云，惟金融帳戶之存摺、印章、提款卡及密碼係供自己使
      用之重要理財工具，關係個人財產、信用之表徵，且可預
      見存摺、提款卡及密碼如交予他人使用，而未加以闡明正
      常用途，極易被利用為與財產有關之犯罪工具，是一般人
      均有妥為保管以防止他人任意使用之認識，被告為具有基
      本智識之人，對此自應有所知，然被告於偵查中及本院審
      理時均未能提供該綽號「小李」之人其真實姓名及年籍以
      供查證，則是否真有綽號「小李」之人，已有疑問，況被
      告既不知綽號「小李」之真實姓名年籍，甚或連聯絡電話
      亦不知悉，卻仍冒然將上開帳戶資料交付該綽號「小李」
      之人，且被告與綽號「小李」之人，僅係計程車司機與客
      戶關係，彼此並無深交，該真實姓名、年籍均不詳綽號「
      小李」之人又未收取任何費用，何以要為被告辦理整合債
      務？再被告將其所有之上開三個帳戶資料交付該綽號「小
      李」之人後，未幾即未能連絡該綽號「小李」之人，竟未
      積極尋找，復未報警處理或至銀行辦理掛失或止付，藉以
      保護自身權益，在在均與常情不相符合，是否為真，誠屬
      有疑。再參以犯詐欺取財之人為方便收取贓款，並躲避檢
      警之追緝，而以他人帳戶供作款項出入之帳戶，通常會先
      取得帳戶所有人之同意才使用，否則一旦帳戶所有人辦理
      掛失，被害人所匯入之款項即遭凍結無法提領，而帳戶所
      有人反可輕易辦理補發存摺、變更印鑑及密碼，將款項提
      領一空，衡以上情，該等犯罪集團當無甘冒此風險之理。
      是以，果若被告辯稱其所有上開帳戶資料係遭綽號「小李
      」之人所騙取而遭冒用等情為真，則持有上開帳戶資料之
      犯罪集團根本無法知悉帳戶所有人何時將辦理掛失止付，
      而被害人所匯入之款項是否可順利提領即處於不確定狀態
      ，又豈需大費周章向他人詐欺取財後，要求被害人匯款至
      其等無法擔保確可領用之帳戶內，而可能平白為帳戶申請
      使用人牟利之理，綜上，被告上開所辯係將該帳戶資料交
      予綽號「小李」之人代為辦理債務整合云云，要屬臨訟杜
      撰卸責之詞，殊不足取。是被告所有之上開帳戶資料應係
      被告自行提供予不詳年籍姓名詐欺集團成年成員作為指定
      匯款之人頭帳戶使用，足堪認定。
  (三)按刑法上之故意，可分為直接故意與不確定故意（間接故
      意），所謂「不確定故意」，係指行為人對於構成犯罪之
      事實，預見其發生而其發生並不違背其本意者，刑法第十
      三條第二項定有明文；且衡諸常情，一般國人向金融機構
      開設帳戶，並無任何法令限制，若係正當用途，大可光明
      正大，自行申請供己使用，何必向他人收集？再者，帳戶
      之用途係用來存提款項，而存摺、提款卡等均係個人重要
      之物件，並具有一定金融交易目的及識別意義，一旦有人
      蒐集他人帳戶及上開物品供做不明使用，依一般認知，必
      是隱身幕後之使用人欲利用人頭帳戶掩飾犯行免於遭人追
      查，自極易於令人有與不法犯罪之目的相關之合理懷疑。
      又近來利用各種名義詐欺或恐嚇取財之犯罪類型層出不窮
      ，該等犯罪，多數均係利用他人帳戶作為恐嚇取財或詐欺
      所得財物之出入帳戶，並經媒體廣為披載，被告縱使並不
      確知所提供之帳戶，係遭他人用以對被害人詐欺取財，亦
      無法確知取得帳戶之人係以何種方法於何時地為詐欺取財
      之具體內容，惟對於其所提供之上揭帳戶，將遭人作為詐
      欺取財犯行所得財物匯入及提領之工具使用，應有概括之
      認識，且可預見其發生。被告係智力成熟且具一般社會智
      識經驗之成年人，自應知該真實姓名、年籍均不詳之成年
      人係利用上開帳戶作為犯罪之用，是其對於他人利用上開
      帳戶存摺、印章、提款卡及密碼作為犯詐欺取財罪之出入
      帳戶等情，能預見其發生且其發生不違背其本意，其有幫
      助該真實姓名、年籍均不詳之成年人利用上開帳戶犯詐欺
      取財罪之不確定故意，允無疑義。
  (四)綜上所述，被告基於幫助他人實施詐欺取財亦不違背其本
      意之不確定故意，將上開彰化銀行南臺中分行、玉山銀行
      大雅分行、新竹商銀西屯分行帳戶，交付該真實姓名、年
      籍均不詳之成年人使用，幫助其及所屬詐欺集團成員遂行
      詐欺取財之犯行即足認定，被告上揭所辯，顯係飾詞卸責
      之詞，不足採信。本件事證明確，被告之犯行堪以認定。
二、被告戊○○行為後，九十四年二月二日修正公布之刑法條文
    ，業於九十五年七月一日施行，新刑法第二條第一項之規定
    ，係規範行為後法律變更所生新舊法律比較適用之準據法，
    於新刑法施行後，應適用新刑法第二條第一項之規定，為「
    從舊從輕」之比較。另於比較時應就罪刑有關之共犯、未遂
    犯、想像競合犯、牽連犯、連續犯、結合犯，以及累犯加重
    、自首減輕暨其他法定加減原因（如身分加減）與加減比例
    等一切情形，本於統一性及整體性原則，綜其全部罪刑之結
    果而為比較（最高法院九十五年五月二十三日刑事庭第八次
    會議決議參照）。經查：
  (一)刑法第三百三十九條第一項之詐欺取財罪，其罰金刑之法
      定刑原為得科或併科銀元一千元以下罰金，因罰金罰鍰提
      高標準條例第一項前段規定，提高為十倍，為得科銀元一
      萬元以下罰金。而依修正後刑法施行法第一條之一規定：
      「（第一項）中華民國九十四年一月七日刑法修正施行後
      ，刑法分則編所定罰金之貨幣單位為新臺幣。（第二項）
      九十四年一月七日刑法修正時，刑法分則編未修正之條文
      定有罰金者，自九十四年一月七日刑法修正施行後，就其
      所定數額提高為三十倍。但七十二年六月二十六日至九十
      四年一月七日新增或修正之條文，就其所定數額提高為三
      倍」，及刑法第三十三條第五款修正為：「主刑之種類如
      下：五、罰金：新臺幣一千元以上，以百元計算之」等規
      定觀之，依修正後之法律，刑法第三百三十九條第一項詐
      欺取財罪所得科處之罰金刑最高額為新臺幣三萬元、最低
      額為新臺幣一千元，然依被告行為時即修正前刑法第三十
      三條第五款規定之罰金最低額為銀元一元，並提高十倍計
      算，前開罰金刑，最高額為銀元一萬元，最低額為銀元十
      元，若乘以三倍而換算為新臺幣，最高額雖與新法同為新
      臺幣三萬元，然最低額僅為新臺幣三十元。因此，比較上
      述修正前、後之刑罰法律，自以被告行為時即修正前關於
      科處罰金刑之法律較有利於被告。
  (二)被告行為時之刑法第四十一條第一項前段規定：「犯最重
      本刑為五年以下有期徒刑以下之刑之罪，而受六個月以下
      有期徒刑或拘役之宣告，因身體、教育、職業、家庭之關
      係或其他正當事由，執行顯有困難者，得以一元以上三元
      以下折算一日，易科罰金。」又被告行為時之易科罰金折
      算標準，修正前罰金罰鍰提高標準條例第二條前段（現已
      刪除）規定，就其原定數額提高為一百倍折算一日，則本
      件被告行為時之易科罰金折算標準，應以銀元三百元折算
      一日，經折算為新臺幣後，應以新臺幣九百元折算為一日
      。惟九十五年七月一日修正公布施行之刑法第四十一條第
      一項前段則規定：「犯最重本刑為五年以下有期徒以下之
      刑之罪，而受六個月以下有期徒刑或拘役之宣告者，得以
      新臺幣一千元、二千元或三千元折算一日，易科罰金。」
      ，比較修正前後之易科罰金折算標準，以九十五年七月一
      日修正公布施行前之規定，較有利於被告，則應依刑法第
      二條第一項前段，適用修正前刑法第四十一條第一項前段
      規定，定其折算標準。
  (三)又被告行為時之刑法第三十條規定：「幫助他人犯罪者，
      為從犯。雖他人不知幫助之情者，亦同。從犯之處罰，得
      按正犯之刑減輕之。」，修正後之刑法第三十條則規定：
      「幫助他人實行犯罪行為者，為幫助犯。雖他人不知幫助
      之情者，亦同。幫助犯之處罰，得按正犯之刑減輕之。」
      ，僅文字修正，其法律效果並無不同，對被告不生有利或
      不利之影響，不生比較之問題，應適用裁判時即修正後之
      刑法第三十條規定。（最高法院九十五年第二十一次刑事
      庭會議決議）
  (四)再刑法第五十五條（牽連犯部分業經刪除）關於想像競合
      犯之規定，新法增列但書「不得科以較輕罪名所定最輕本
      刑以下之刑」，係科刑之限制，為法理之明文化，非屬法
      律之變更，自無新舊法比較之問題。
  (五)綜合上述各條文修正前、後之比較，揆諸前揭最高法院決
      議，及修正後刑法第二條第一項前段、但書規定之「從舊
      從輕」原則，綜其全部罪刑之比較結果，修正後刑法及刑
      法施行法之規定並非較有利於被告，本案自應一體適用被
      告行為時即修正前刑法及罰金罰鍰提高標準條例第一條前
      段、修正前罰金罰鍰提高標準條例第二條之規定，予以論
      處。
三、按刑法上之幫助犯，係指以幫助之意思，對於正犯資以助力
    ，而未參予實施犯罪之行為者而言（最高法院四十九年台上
    字第七七號判例參照）。被告戊○○提供上開彰化銀行南臺
    中分行、玉山銀行大雅分行及新竹商銀西屯分行帳戶，供該
    真實姓名、年籍均不詳之成年人及其所屬之詐欺取財集團成
    員作為遂行詐欺取財之指定匯款帳戶使用，顯係以幫助他人
    犯罪之意思，參與實施犯罪構成要件以外之行為，為詐欺取
    財罪之幫助犯。是核被告所為，係犯修正前刑法第三十條第
    一項、第三百三十九條第一項之幫助詐欺取財罪，被告同時
    將其所有之上開彰化銀行南臺中分行、玉山銀行大雅分行、
    新竹商銀西屯分行帳戶資料提供予該真實姓名、年籍均不詳
    之成年人及其所屬詐欺集團成員向被害人丙○○○、乙○○
    、甲○○詐欺取財之用，係一行為而觸犯三個構成要件相同
    之幫助詐欺取財罪名，屬同種想像競合犯，應從一情節較重
    之幫助詐欺取財罪處斷，並依刑法第三十條第二項之規定減
    輕其刑。爰審酌被告擅自提供金融機構帳戶供他人非法使用
    ，非惟幫助他人遂行詐欺取財之目的，同時使詐欺者得以隱
    匿其真實身分，減少遭查獲之風險，愈使其肆無忌憚，助長
    犯罪之猖獗，破壞社會秩序甚鉅，並造成被害人等之損害，
    且被告犯罪後矢口否認犯行，飾詞圖卸刑責，犯後態度非屬
    良好，惟念及被告本身並未實際參與詐欺取財之犯行，可責
    難性較為輕微，且於本院審理時表明願意賠償被害人之損失
    ，已有和解的誠意等一切情狀，從輕量處如主文所示之刑並
    諭知易科罰金之折算標準。又被告所為本件犯行之犯罪時間
    係在九十六年四月二十四日以前，合於中華民國九十六年罪
    犯減刑條例所規定之減刑條件，應依該條例第二條第一項第
    三款規定減其刑期二分之一，並依修正前刑法第四十一條第
    一項前段規定諭知易科罰金之折算標準，以資懲儆。
據上論斷，應依刑事訴訟法第二百九十九條第一項前段，刑法第
二條第一項前段、第三百三十九條第一項、刑法第三十條第一項
、第二項、第五十五條、修正前刑法第四十一條第一項前段，罰
金罰鍰提高標準條例第一條前段、修正前罰金罰鍰提高標準條例
第二條，現行法規所定貨幣單位折算新臺幣條例第二條，中華民
國九十六年罪犯減刑條例第二條第一項第三款、第七條，判決如
主文。
本案經檢察官丁○○到庭執行職務。
中　　華　　民　　國　　96　　年　　9　　月　　26　　日
              臺灣臺中地方法院刑事第二庭
                          審判長法  官
                                法  官
                                法  官
上正本證明與原本無異。
如不服本判決，應於判決送達後十日內向本院提出上訴狀，上訴
於臺灣高等法院臺中分院（須附繕本）。
                                書記官
中　　華　　民　　國　　96　　年　　9　　月　　26　　日
附錄本案論罪科刑法條全文
刑法第三十條
幫助他人犯罪者，為從犯。雖他人不知幫助之情者，亦同。
從犯之處罰，得按正犯之刑減輕之。
刑法第三百三十九條
意圖為自己或第三人不法之所有，以詐術使人將本人或第三人之
物交付者，處五年以下有期徒刑、拘役或科或併科一千元以下罰
金。
以前項方法得財產上不法之利益或使第三人得之者，亦同。
前二項之未遂犯罰之。
